【裁判字號】    90,訴,645
【裁判日期】    900903
【裁判案由】    重利
【裁判全文】
臺灣臺南地方法院刑事判決                            九十年度訴字第六四五號
    公  訴  人  臺灣台南地方法院檢察署檢察官
    被      告  甲○○
右列被告因重利案件，經檢察官提起公訴（八十九年度偵字第九七○四號），本院判
決如左：
    主  文
甲○○共同乘他人急迫，貸以金錢，而取得與原本顯不相當之重利為常業，處有期徒
刑捌月。扣案之復興航空股份有限公司空白機票拾張沒收。
    事  實
一、甲○○因生意經營不善，竟自民國八十九年五月間起，與陳春男（由檢察官另案
    偵辦）基於乘他人急迫，貸與金錢而取得與原本顯不相當重利之犯意聯絡，由甲
    ○○及陳春男共同在「小兵立大功」廣告上刊登：「１萬＝９８００，現刷現領
    ，任何卡實拿９８００，大額可議，0000000；一萬拿９８００，大額優
    ，0000000」之分類廣告，招徠需款濟急之不特定客戶，而乘人急需金錢
    週轉之際，預設苛刻重利之條件貸予金錢，如客戶依廣告刊登之電話聯絡借款時
    ，即約定利息為每借貸新台幣（下同）一萬元，預先扣除四百八十元至七百八十
    元不等之利息後，由甲○○或陳春男攜客戶至不知情之張文顯所開設位於台南市
    ○○路○段七二四號「航友旅行社」內，以俗稱「真刷卡、假消費」之方式，由
    客戶刷卡購買與借款金額一萬元等值之台南至台北行程機票（以每張機票價格為
    一千六百八十元計算，則須刷卡購買六張機票）交予甲○○或陳春男後，預先扣
    除相當於月息四十八分至七十八分不等之利息後，再交付借貸之款項，而取得與
    原本顯不相當之重利，作為渠等賴以維生之重要經濟來源之一，並以之為常業。
    嗣於同年八月十七日十四時許，甲○○經陳春男通知至「航友旅行社」接洽借款
    客戶時，為台南憲兵隊人員當場查獲，並扣得甲○○所有之復興航空股份有限公
    司（下稱復興航空）空白機票十張，及與本件犯罪事實無關之大眾銀行刷卡機一
    台、刷卡人名冊一本、大眾銀行商店代號章一顆、聯合信用卡處理中心簽帳單一
    箱、大眾銀行信用卡簽帳單一箱、行動電話一支等物。
二、案經台南憲兵隊報請台灣台南地方法院檢察署檢察官偵查起訴。
    理  由
一、訊據被告甲○○固坦承於右揭時地與陳春男共同偕同借款客戶至「航友旅行社」
    刷卡購買與借款金額等值之台南至台北行程機票之情不諱，惟矢口否認有何常業
    重利犯行，辯稱：「我們是真刷卡、真消費；我們將客人自行刷卡購買之機票，
    再轉售給他人，賺取差額」云云（見本院九十年六月五日筆錄）。經查：（一）
    被告甲○○與陳春男共同刊登前揭信用卡借款廣告，係乘不特定客戶急需現金之
    際，從事金錢借貸業務，實因客戶需錢急迫，乃依廣告所刊登之電話號碼與被告
    及陳春男聯絡，其主觀目的即是要向被告借貸現金，全無購買與借款金額等值機
    票之意思，僅在客觀上客戶需應被告之要求，以刷卡之方式向林顯文經營之「航
    友旅行社」購買機票，經被告預扣買回機票差額為利息後，再交付借貸之金額，
    純係以俗稱「真刷卡、假消費」之方式，來達到被告巧取重利差價之目的甚明。
    （二）被告於本院調查時自承：「依客戶需用現金的多寡，再決定他購買的張數
    ，如果一千六百八十元的機票轉賣給我，我就以一千五百五十元至一千六百元來
    收購，我再持機票至機場附近轉售，以賺取差額」等語（見本院九十年六月五日
    筆錄），是依被告上開所陳，如客戶欲借貸一萬元，則客戶須以信用卡刷卡購買
    六張機票，以每張機票買回差額為八十元至一百三十元不等之價格計算，則客戶
    每借貸一萬元，即須被預扣四百八十元至七百八十元不等之利息，再如以被告係
    三日內即可將買回之機票轉售他人，則被告每借貸一萬元即可獲得相當於月息四
    十八分至七十八分不等之利息，如被告於更短期間內將買回之機票轉售他人，則
    實際利潤更高於此，是被告乘他人急迫而貸予金錢，其所取得者係異於尋常之高
    額利率，不僅與民法第二百零三條所定之週年利率百分之五之法定利率、民法第
    二百零五條所定之最高利率週年利率百分之二十之限制，相去甚遠，且相較於目
    前銀行放款利率，亦過於懸殊，衡諸目前社會經濟情況，被告係取得與原本顯不
    相當之重利，至為明顯。（三）按刑法上所謂常業犯，係指反覆以同種類行為為
    目的之社會活動之職業性犯罪而言，至於其犯罪所得之多寡，事後仍否保有該犯
    罪所得，是否恃此犯罪為唯一的謀生職業，則非所問，縱另兼有其他職業，或犯
    罪所得不多，均無礙於該常業犯之成立；次按刑法上所規定之常業罪，只須有賴
    某種犯罪為業之意思，而有事實之表現為已足，不以藉該犯罪為唯一生存之必要
    ，本件上訴人所經營之地下錢莊刊登廣告放款，自係以不特定之人為招攬對象，
    且所收之利息高達月息六十分至七十五分，顯係以重利貸款為業，並恃以維生，
    自係犯常業重利罪（最高法院八十五年度台上字第五一○號判例、八十九年度台
    上字第四四五號、八十八年度台上字第三○二三號判決意旨參照）。查被告明知
    舉債之人乃因急迫而不得不借款，仍預設苛刻之重利條件，其恃以維生之意思顯
    已表徵於外部，又以連續刊登廣告之方式為招睞客戶之手法，係針對廣大不特定
    人為宣傳，實有反覆實施同一行為而對不特定之對象收取重利之事實，顯見被告
    欲藉此取得重利，為其主要經濟來源之一，並以之為常業，此外，並有卷附分類
    廣告影本三件可按（見警卷二十、二十一頁）及復興航空空白機票十張扣案可資
    佐證。綜上所述，被告前開所辯，顯係事後卸責之詞，委無可採。本案事證明確
    ，被告犯行洵堪認定，自應依法論科。
二、查被告於「小兵立大功」廣告上刊登信用卡借款之分類廣告，誘使急迫用款之被
    害人向其借款，藉以收取與原本顯不相當之重利，並以之為生活之資，顯見被告
    有重利剝削並以之為常業之意思，並有表現於外部之事實，核係犯刑法第三百四
    十五條之常業重利罪。被告與陳春男二人就上揭犯行，有犯意之聯絡及行為之分
    擔，為共同正犯。爰審酌被告犯罪圖利之動機及目的，利用他人急迫之際，高利
    放款，取得與原本顯不相當之重利，嚴重影響社會經濟及金融秩序及犯罪後無悔
    悟態度等一切情狀，量處如主文所示之刑。又扣案之復興航空空白機票十張，係
    被告所有且因犯罪所得之物，爰依刑法第三十八條第一項第三款規定，宣告沒收
    。另扣案之大眾銀行刷卡機一台、刷卡人名冊一本、大眾銀行商店代號章一顆、
    聯合信用卡處理中心簽帳單一箱、大眾銀行信用卡簽帳單一箱、行動電話一支等
    物，核與本案犯罪事實無關，本院自不得宣告沒收，附此敘明。
據上論斷，應依刑事訴訟法第二百九十九條第一項前段，刑法第二十八條、第三百四
十五條、第三十八條第一項第三款，罰金罰鍰提高標準條例第一條前段，判決如主文
。
中      華      民      國    九十      年      九      月      三      日
                              臺灣臺南地方法院刑事第四庭
                                  審判長  法  官  張  菁
                                          法  官  鄭燕璘
                                          法  官  張銘晃
右正本證明與原本無異
如不服本判決應於送達後十日內向本院提出上訴狀（應附繕本）
                                          書記官  杜孟珍
中      華      民      國    九十      年      九      月      十      日
附錄本案論罪科刑法條全文：
刑法第三百四十四條：
乘他人急迫、輕率或無經驗，貸以金錢或其他物品，而取得與原本顯不相當之重利者
，處一年以下有期徒刑、拘役或科或併科一千元以下罰金。
刑法第三百四十五條：
以犯前條之罪為常業者，處五年以下有期徒刑、得併科三千元以下罰金。


司法院資訊處製作；財團法人民間司法改革基金會備份。
